【裁判字號】    96,勞上,79
【裁判日期】    970331
【裁判案由】    違約金
【裁判全文】
臺灣高等法院民事判決                  96年度勞上字第79號
    上  訴  人    東森得易購股份有限公司台北分公司
    法定代理人    甲○○
    訴訟代理人    乙○○
    被  上訴人    丙○○
    訴訟代理人    余梅涓律師
上列當事人間損害賠償事件，上訴人對於中華民國96年6 月14日
臺灣台北地方法院95 勞訴字第189號第一審判決提起上訴，本院
於97年3月19日言詞辯論終結，判決如下：
    主  文
原判決關於駁回上訴人下列第二項之訴，及該訴訟費用部分均廢
棄。
被上訴人應給付上訴人新臺幣參拾參萬陸仟元，及自民國九十五
年九月二十八日起至清償日止按週年利率百分之五計算之利息。
其餘上訴駁回。
廢棄改判部分之第一、二審訴訟費用，由被上訴人負擔。駁回部
分之第二審訴訟費用，由上訴人負擔。
    事實及理由
一、上訴人主張：兩造於94年4月16 日簽訂「主持人暨演藝經紀
    契約」，被上訴人擔任上訴人之電視購物節目主持人，契約
    期間自94年5月16日起至99年11月15 日止（5年又6個月）。
    嗣雙方於94年9月30日合意終止契約，依系爭契約第6條約定
    ：「於系爭契約有效期間內或期間屆滿或契約終止之翌日起
    2年內， 事前非經上訴人之書面同意，被上訴人不得主持或
    參與與電視購物節目相同或類似性質之節目或廣告演出，其
    由被上訴人自營或協助該節目或廣告者，亦同」。被上訴人
    在上訴人處擔任電視購物主持人職務，深知販售商品之相關
    資訊如：供貨廠商資料、商品之進價、銷售獎勵金、拆帳比
    、毛利率、紅利、備量等營業機密），及上訴人有關「Live
    電視購物節目」之前置作業、操作流程及銷售技巧如商品概
    念、節目置入到On Live、VCR如何搭OS、字卡讀稿掌握、購
    物專家扮演、製播會議開設、商品群別分類、與PD互動、棚
    內作業流程、LD系統教學、速報與即時反應判斷、來賓話術
    引導、Live資料搜尋運用、梳化彩妝技巧、肢體語言表現、
    角色扮演模擬等營業秘密及Know How等資訊，均係上訴人之
    營業秘密，具有實際或潛在之經濟價值，因而簽訂「保密條
    款」、「競業禁止」等保密措施。詎被上訴人於雙方系爭契
    約終止後之2年內， 竟於與原告具有競爭關係之同業中購媒
    體科技股份有限公司經營之「ViVa電視購物頻道」擔任主持
    人之職務， 明顯違反上開競業禁止約定。爰依系爭契約第6
    條第2項第2款約定，被上訴人除同意賠償上訴人因被上訴人
    違反競業禁止所受之損害外，並同意以原契約期間被上訴人
    所領取之酬勞總額10倍計算之懲罰性違約金，因被上訴人於
    94 年度領取全部酬勞總額為新臺幣（下同）168,000元，在
    原審請求判令： 被上訴人應給付上訴人168萬元及自起訴狀
    繕本送達翌日起算之法定利息，並願供擔保請准宣告假執行
    等情。
    原審駁回上訴人之訴及假執行之聲請。
    上訴人在本審聲明：(一)原判決廢棄。(二)被上訴人應給付上訴
    人168萬元及自起訴狀繕本送達翌日起算之法定利息。 (三)願
    供擔保請准宣告假執行等情。
二、被上訴人則以：(一)被上訴人於94年5 月間至上訴人處應徵，
    上訴人要求被上訴人擔任購物節目之主持人，稱需先試鏡待
    試鏡成功後始能錄用，迨被上訴人受訓後，上訴人即以被上
    訴人不適任為由，辭退被上訴人，逕行解除契約，係上訴人
    違約在先。又兩造間契約既已失效，自不能拘束被上訴人在
    憲法上所享有之工作權，而被上訴人於離職時並未簽署競業
    條款協議書，上訴人不得請求賠償。(二)被上訴人並非擔任上
    訴人之要職及企劃執行單位主管，無能力知悉公司重要產品
    及價格，更何況各項產品有些在市○○○○路已行銷多年，
    「Live電視購物節目」之作業、操作流程及銷售技巧並非營
    業機密，有關商品之供貨價格，均係市場自由競爭之結果，
    自難認為屬於非公開資訊。 被上訴人僅任職3個月餘，如認
    仍應受上開競業禁止條款所規範，有失公平， 依民法第247
    條之1規定應屬無效。 (三)系爭違約金屬於懲罰性質，惟上訴
    人並未舉證被上訴人至他處工作有洩漏營業秘密而受有任何
    損害，且此違約金約定以被上訴人所得全部報酬10倍計算，
    顯屬過高等語抗辯。聲明：上訴駁回。
三、兩造不爭執之事實：
  (一)兩造於94 年4月16日簽訂「主持人暨演藝經紀契約」，約定
    ：由上訴人聘請被上訴人擔任電視購物節目主持人，契約有
    效期間自94 年5月16日至99年11月15日止（期間5年6個月）
    。嗣後上訴人於94年9月19日通知被上訴人將於同年月30 日
    終止契約之旨；被上訴人於94年5月16日至94年9月30日止任
    職於上訴人處，已實際擔任10檔Live電視購物節目主持人，
    領取薪資共計168,000元， 有主持人暨演藝經紀契約、各類
    所得扣繳暨免扣繳憑單、終止契約通知函、離職證明書、被
    上訴人擔任主持人之播出時段及銷售商品統計表在卷（原審
    卷第10-13、16、36、133頁，本院卷第58-60頁）。
  (二)被上訴人於94年9月30 日離職後，與英屬維京群島商中購媒
    體科技股份有限公司台灣分公司（下稱中購公司）於94年12
    月1日及95 年3月1日簽訂「節目主持人試用合約」及「試用
    期延長合約」，約定由中購公司聘任被上訴人為「ViVa」台
    之電視購物節目主持人，參與之節目製作共計51檔，嗣被上
    訴人與中購公司之契約於95 年5月31日已終止，亦據中購公
    司函附節目主持人合約、51檔節目播出時段及銷售商品等文
    件明確（原審卷第132、134-143頁）。
四、本件重要爭點在於：
  (一)兩造間競業禁止約款是否有效？
  (二)被上訴人有無違反競業禁止之條款？
  (三)上訴人請求被上訴人給付之違約金168萬元，性質為何？ 有
    無過高情事？
五、兩造間競業禁止約款是否有效？
  (一)查兩造間簽訂之「主持人暨演藝經紀契約」第6條第1項：「
    於契約有效期間 或契約期間屆滿或契約終止之翌日起2年內
    ，非經甲方（按指上訴人，下同）書面同意，乙方（按指被
    上訴人，下同）不得主持或參與電視購物節目相同或類似性
    質之節目或廣告演出，由乙方自營或協助該節目或廣告者，
    亦同」，同條第2項第2款：「若乙方於本契約期間屆滿或終
    止之翌日起貳年內，違反前項規定者，乙方同意除賠償甲方
    因此所受之損害外，並同意以原契約期間乙方所領之全部酬
    勞總額的壹拾倍計算懲罰性違約金賠償甲方」（原審卷第12
    頁），可知：兩造約定於被上訴人在契約有效期間或契約終
    止後2年內， 被上訴人負有競業禁止之義務，即非經上訴人
    同意，被上訴人不得自營或協助他人參與、主持電視購物節
    目相同或類似性質之節目或廣告演出，被上訴人違反上開競
    業禁止義務者，除賠償上訴人因此所受之損害外，同意給付
    所領酬勞總額之10倍作為懲罰性違約金。
  (二)上開競業禁止條款之約定，被上訴人抗辯限制其工作權，顯
    失公平，依民法第247條之1規定應屬無效云云。惟按憲法第
    15條規定，人民之生存權、工作權及財產權應予保障，此係
    國家對人民而言，在人民間之工作權、財產權法益之有所衝
    突時，如何解決？亦即現代智慧財產權、營業秘密與勞工權
    益均應保障之情形，如何讓僱主與員工之權益均予保障，達
    到平衡？在現代私法自治、契約自由原則下，除由雙方協議
    外，尚須透過立法、判例、學說等加以闡釋。是在勞動契約
    之法律關係上，基於雇主之智慧財產權及營業秘密應予保障
    ，以維護競爭秩序；員工有忠誠之義務，工作權亦應予以保
    障之概念出發，因認僱主與員工於契約關係消滅後尚有保護
    對方法益之義務。此乃因：員工在契約存續中參與對顧客、
    產品來源、產品製造或銷售過程等營業機密，而此類營業機
    密之運用，對原僱主可能造成重大危險或損失，雇主預慮員
    工離職後將營業機密予以洩漏或運用，造成惡性競爭，是雇
    主與員工簽立協議書，要求參與營業機密之員工於離職後一
    定時間內不得從事與原公司相同或類似之工作，限制附有一
    定期限，限制之範圍及方式在社會一般觀念及商業習慣上，
    可認為係合理適當；且獲得員工之同意，即與憲法保障人民
    工作權之精神並不違背，亦難認有背善良風俗或違反強制規
    定，復與公共秩序無關，應為法之所許。
  (三)經查：
    1.被上訴人於94年5月16日至94年9月30日止任職於上訴人處
      ，期間4.5月， 雖在試用期間，亦非擔任主管，惟被上訴
      人已實際擔任10檔Live電視購物節目主持人，銷售包括：
      「目標下半身超值特惠組」、「拜而賓美光器」、「復古
      洗色休閒衫組」、「睡眠燃燒系─氨基酸錠」、「拜而賓
      940酸痛光療器」、 「時尚圖騰設計衫組」、「旗艦足部
      按摩機」、「輕盈無縫內著組」、 「活力e食代輕體覆盆
      莓」之產品，此有上訴人提出、被上訴人不爭執之播出時
      段及銷售商品統計表可稽（原審卷第104-106頁）， 可知
      被上訴人已擔任購物節目之主持人。大致分類為減肥食品
      、醫療器材、休閒服及內衣等項。本件被上訴人擔任上訴
      人之電視購物節目主持人，依契約第4條第1項約定，應參
      與教育訓練、製播會議，亦即對於電視購物節目之前置作
      業、操作流程及銷售技巧均須參與，有教育訓練課程表在
      卷（原審卷第127-128頁）； 另對於商品之各項資訊如：
      供貨廠商資料、商品進價、銷售獎勵金、銷售毛利率、紅
      利、產品備量等項，被上訴人得以進入上訴人設定之僅有
      參與教育訓練、製播會議及購物專家方可進入（非一般員
      工得以進入）之「節目部ＬＤ系統」中閱知；以及在製播
      會議中，對於各項商品之銷售策略亦得知悉，業據上訴人
      提出營業秘密保密作業管理辦法、ＬＤ系統權限申請單、
      各項商品之具體資訊及資訊系統使用權銀設定作業程序書
      等資料可參（本院卷第119-126頁、上證十五外放，第128
      -133頁）。再斟酌：上訴人自89 年8月間起經營電視購物
      行業，至95 年7月間已完成交易總計74,620筆，每年營業
      額自9億餘元至200餘億元不等，有財團法人中華工商研究
      院鑑定報告中之記載可參（鑑定報告第38、39頁，外放）
      ；國內另經營電視購物堪與匹敵之同業僅有中購公司之「
      ViVa電視購物台」、富邦公司之「momo電視購物台」等情
      ，因認：上訴人就電視購物累積之經營及資料，已採取合
      理之保密措施，非一般人得以接觸及知悉者，具有秘密性
      質及實際之經濟價值， 應屬營業秘密法第2條規定之營業
      秘密。依上所陳，被上訴人於上訴人處服務期間，因已實
      際上檔擔任電視購物節目之主持人，確已實際接觸、參與
      及知悉上開各項銷售商品之營業秘密灼然。
    2.再觀察本件競業禁止條款限制之職業範圍，係自行或協助
      他人主持或參與相同或類似電視購物節目或廣告之演出，
      非謂與電視購物之所有商業活動均在禁止之列，是被上訴
      人之工作權雖受到部分限制，並無完全剝奪工作機會之情
      事，應屬合理範疇。 且本件約定競業禁止之期間為2年之
      一定期限，尚無過當而有危及被上訴人經濟生存能力之情
      事。
    3.系爭契約書文末已經被上訴人簽名（原審卷13頁），既為
      被上訴人所不爭執， 堪認被上訴人同意契約書內第6條競
      業禁止條款之約定。被上訴人雖於原審辯稱：其非在自由
      意識下簽訂此契約條款云云（原審卷第39頁），並未舉證
      以明，自難採信。
    4.承上開說明，被上訴人於服務期間確已接觸及知悉有關商
      品銷售之各項營業秘密，被上訴人並同意簽訂競業禁止條
      款，而該項條款合理及適當限制被上訴人工作權，並無顯
      失公平之情事，應屬有效。被上訴人指摘：系爭競業禁止
      條款違反行政院勞工委員會89年8月21日 (89)台勞資二字
      第36255號函示意見（原審卷第111頁），並非有據。
  (四)再查：本件上訴人於94年9月19日發出將於94年9月30日終止
    契約之要約通知，被上訴人未予異議並屆時離職，因認被上
    訴人默示承諾，兩造係合意終止契約，則依契約第6條第2項
    第2款約定，被上訴人負有於終止契約翌日起2年內禁止競業
    之義務。被上訴人雖辯稱：離職通知單上已將離職保密刪除
    ，可見上訴人同意不適用競業禁止條款云云，已為上訴人否
    認，且觀離職通知單（原審卷第162頁）， 其上就「同意書
    （離職保密）」係記載於移交事物件之欄位（另有識別證、
    門禁卡、請假卡等項），堪認：離職通知單上將離職保密之
    同意書刪除，僅係指離職保密同意書不在繳回之文件範圍，
    尚難認兩造嗣後同意被上訴人不受競業禁止條款之約束，是
    被上訴人上開辯解，委無可採。
六、被上訴人有無違反競業禁止之條款？
    查被上訴人於94年9月30日自上訴人處離職後，嗣於94 年12
    月1日起與中購公司簽訂「節目主持人合約」 （試用期間契
    約），被上訴人同意為中購公司主持電視頻廣告節目，有效
    期限自94年12月1日至95年2月28日止；其後再於95年3月1日
    簽訂「節目主持人合約」（試用期延長契約），有效期間本
    自95年3月1日至同年8月31日止，惟其後雙方於95年5月23日
    終止契約， 有中購公司函附之上開2份契約、協議（終止）
    書可參（原審卷第132、134-139頁），上訴人並提出被上訴
    人參與ViVa台電視購物之畫面可參 （原審卷第14-15頁）。
    。又被上訴人於上開服務於中購公司期間，尚非正式之主持
    人，惟已參與中購公司之商品製作節目51檔，銷售之商品涵
    括：化粧保養品、減肥及健康食品、醫療器材等類，亦有中
    購公司覆函之商品播出及銷售統計表可稽（原審卷第140-14
    3頁）， 核與被上訴人在上訴人處服務擔任節目主持人銷售
    之減肥食品、醫療器材類商品有相同或類似性質，已違反契
    約第6條第1項「於契約終止之翌日起2年內， 非事前經上訴
    人書面同意，被上訴人不得參與電視購物節目相同或類似性
    質之節目」之競業禁止條款。
七、上訴人請求被上訴人給付之違約金168萬元，性質為何？ 有
    無過高情事？
  (一)被上訴人若違反競業禁止條款之約定，依同條第2項第2款：
    「若乙方於本契約期間屆滿或終止之翌日起貳年內，違反前
    項規定者，乙方同意除賠償甲方因此所受之損害外，並同意
    以原契約期間乙方所領之全部酬勞總額的壹拾倍計算懲罰性
    違約金賠償甲方」，即被上訴人同意除賠償上訴人因此所受
    之損害外，另願給付契約期間內所領全部酬勞總額之10倍作
    為懲罰性違約金，足見：此違約金乃懲罰性質，並非損害賠
    償預定性質，是被上訴人執詞辯稱：上訴人並未舉證證明其
    受有之損害云云，自非可採。
  (二)然按當事人約定之違約金過高者， 法院得依民法第252條以
    職權減至相當之數額，惟是否相當仍須依一般客觀事實、社
    會經濟狀況及當事人所受損害情形，以為酌定標準，最高法
    院49 年台上字第807號判例可供參照。本院斟酌：被上訴人
    在上訴人處僅服務4.5月，主持10檔Live電視購物節目， 雖
    有參與及知悉上訴人有關電視購物之各項資訊，惟涉入程度
    及幅度均相當有限，上訴人受到之影響甚輕，因認契約約定
    被上訴人應所領酬勞總額10倍168萬元 作為懲罰性違約金，
    顯屬過高，爰予酌減為被上訴人應給付所領酬勞2倍，即336
    ,000 元（168,000x2=336,000）作為懲罰性違約金之數額，
    以示懲儆。
八、綜上所述，被上訴人違反契約第6條第1項約定之競業禁止義
    務，則上訴人依契約第6 條第2項第2款約定，請求被上訴人
    給付懲罰性違約金於336,000元 及自原審起訴狀繕本送達翌
    日即95 年9月28日起算之法定利息範圍內，為有理由，應予
    准許；逾上開准許範圍外之請求，則屬無據，應予駁回。
    就上開應准許範圍，原審駁回上訴人之請求，尚有未洽，上
    訴人指摘原判決不當，為有理由，爰予廢棄改判如主文第二
    項所示。超過上開准許之範圍，原審判決上訴人敗訴，尚無
    不合，上訴人仍執陳詞，求予廢棄改判，為無理由，應予駁
    回。
    本審判決後，兩造不利部分之金額均未逾150萬元， 均不得
    上訴第三審而即行確定，自無依上訴人聲請定假執行擔保金
    額之需。
九、被上訴人另指摘：上訴人於94年9月19 日終止兩造間契約係
    不合法，被上訴人被迫離職，及上訴人販售非法商品等節，
    均與本件被上訴人負有競業禁止之義務爭點無涉，自無再一
    一論述之必要。
十、據上論結：本件上訴為一部有理由，一部無理由，依民事訴
    訟法第449條第1項、第450條、第79條，判決如主文。
中    華    民    國    97    年    3    月    31     日
                    勞工法庭
                        審判長法  官  張耀彩
                              法  官  盧彥如
                              法  官  林金吾
正本係照原本作成。
兩造均不得上訴。
中    華    民    國    97    年    3     月    31    日
                              書記官  張淑芳


司法院資訊處製作；財團法人民間司法改革基金會備份。
